臺灣新竹地方法院民事判決　　　　　　　　 99年度建字第5號
原　　　告　甘氏營造股份有限公司
法定代理人　甘張金蘭
訴訟代理人　楊長岳律師
被　　　告　經濟部水利署第二河川局
法定代理人　劉駿明
訴訟代理人　羅秉成律師
　　　　　　曾能煜律師
複　代理人　黃振洋律師
上列當事人間請求給付工程款事件，本院於民國100年6月8日辯
論終結，判決如下：
    主  文
被告應給付原告新臺幣壹佰玖拾伍萬玖仟玖佰拾捌元及自民國
九十八年十二月五日起至清償日止，按年息百分之五計算之利息
。
原告其餘之訴駁回。
訴訟費用由被告負擔二十五分之十一，餘由原告負擔。
本判決第一項於原告以新臺幣陸拾伍萬仟元供擔保後，得假執
行。但被告以新臺幣壹佰玖拾伍萬玖仟玖佰拾捌元為原告預供
擔保，得免為假執行。
原告其餘假執行之聲請駁回。
    事實及理由
壹、程序事項
    按當事人喪失訴訟能力或法定代理人死亡或其代理權消滅者
    ，訴訟程序在有法定代理人或取得訴訟能力之本人，承受其
    訴訟以前當然停止；又第168條至第172條及前條所定之承受
    訴訟人，於得為承受時，應即為承受之聲明，他造當事人亦
    得聲明承受訴訟；聲明承受訴訟，應提出書狀於受訴法院，
    由法院送達於他造，民事訴訟法第170條、第175條第1項、
    第176條分別定有明文。本件被告法定代理人原為張義敏，
    於訴訟進行中變更為劉駿明，此有被告提出之經濟部民國99
    年1月11日派令在卷可稽（見卷一第120-123頁），經劉駿明
    於99年1月27日以被告法定代理人身分依民事訴訟法第175條
    第1項規定，聲明承受訴訟，尚無不合。
貳、實體事項
一、原告主張：
(一)原告於97年6月間與被告簽定「霄裡溪巨埔二號堤防防災減
    災工程及河道整理」工程契約（下稱系爭契約），施工期間
    自97年7月2日起至97年10月29日竣工，嗣因故變更設計，竣
    工日期展延至98年4月27日。而原告依約履行，並經被告於
    97年10月28日及97年11月14日查驗消波塊及石籠工程合格後
    ，分期領取工程估驗款共新臺幣（下同）19,368,695元及返
    還履約保證金共1,850,000元，其餘工程款3,546,805元（依
    變更設計後契約總工程款22,915,500元減去原告已領工程款
    19,368,695元）及履約保證金650,000元與原告追加實做部
    分均尚待被告驗收，方得為結算支付、返還。
(二)惟原告於98年4月間完成系爭工程並就被告查驗所指缺失改
    進，已於98年4月28日經被告查驗合格（原證4、5），隨即
    於翌日向被告函報竣工以便驗收。詎被告竟以「河道整理段
    左岸0K＋000～0K＋315尚未挖至設計圖說之挖方線」拒絕被
    告報竣，並多次主張系爭工程具「發生盜採砂石疑義、上級
    單位指導意見、逾期違約金、扣罰款規定」等似是而非理由
    ，作為遲延驗收之推拖之詞，故意不為驗收，要求原告需先
    行簽署「空白結算同意書」（原證12）作為辦理驗收之條件
    。按系爭契約第29條規定「機關應於工程竣工之日起37日內
    辦理初驗..機關於工程初驗合格之日起25日內辦理驗收」，
    原告早在98年4月29日完成契約內工項為被告所承認（原證
    11）、並依約函報竣工，則被告至遲應於98年7月1日完成驗
    收。然被告竟先以上開各種無關之理由遲延驗收，繼以原告
    須先行簽署「空白結算同意書」為驗收條件，依臺灣高等法
    院90年度上易字第124號及臺灣高等法院花蓮分院92年度上
    易字第69號民事判決意旨（原證13），被告上開行為應視為
    原告所承作工程已符合驗收。是被告支付工程款及返還履約
    保證金之清償期業已屆至。
(三)被告所稱原告「河道整理段左岸0K＋000～0K＋315尚未挖至
    設計圖說之挖方線」，拒絕辦理驗收部分：
  1.依政府採購法施行細則第92條及系爭契約第29、30條規定：
    「廠商應於工程竣工時，向機關提出竣工報告。機關應即會
    同廠商，依據契約、圖說或貨樣核對竣工之項目及數量，以
    確定是否竣工」；「驗收方法..三、初驗..採全面檢查方式
    辦理為原則..丈量構造體明視部分之尺寸，查核高程、位置
    、數量」，可知原告於被告報竣階段係就項目及數量為審查
    而不及於其他。然被告竟無視原告完成系爭工程契約項目及
    數量，而執以「左岸尚未挖至設計圖說之挖方線」為由，退
    回原告竣工報告，顯係將驗收程序方為審核之挖方線，執為
    退回原告竣工報告之理由，造成原告所施作工程無法進入驗
    收程序，其濫用審查竣工權限，已與系爭契約及政府採購法
    施行細則第92條規定不合。
  2.更遑論本件有關河道整治工程係挖取左岸河道土方而填置於
    右岸施作土堤，原告所施作土堤堤肩寬度及斜坡長度不僅形
    式上符合契約規範圖說而經被告查驗合格（原證5），另為
    符合前開土堤圖說尺寸所挖取左岸河道土方量，除已達系爭
    契約約定「挖填方56,901立方公尺」（原證1-1）外，並多
    施作6,900立方公尺（原證25）。又系爭契約附件「土方工
    程」第6條明定「除契約另有規定及機關工程司指示外，在
    堤前臨水面堤腳、護岸或堤防附屬建造物20公尺以內，不得
    取土」，本件若挖土方達被告所責圖說挖方線，勢將破壞混
    凝土鼎塊而危及現有堤防，此情亦經被告查驗會勘後所承認
    （原證9），可證被告原始設計圖說即未慮及既存堤防基座
    之混凝土鼎塊，故原告無法挖達挖方線，顯非可歸責於原告
    。況暫不論被告設計是否有誤，倘依被告所言須挖取河道左
    岸土方至挖方線，原告勢須再行施作挖填方7,907立方公尺
    （原證25），如此顯已超出原告依約所應完成之挖填方數量
    56,901立方公尺，對原告無異負擔合約外之工作量，審以河
    道土石隨時因上游沖刷而淤積增加，以挖方線作為原告契約
    是否竣工之依據，將使原告負擔不確定之工作量，對原告而
    言係屬不可確定義務，原告實際挖方線亦因嗣後上游沖刷淤
    積增加而處於隨時變動狀態，故原告是否竣工並非以挖方線
    為據。被告歷次查驗皆以右岸填方之「堤肩、平台寬度、斜
    坡長度」判斷是否符合設計規範而達挖填方數量（原證4、5
    ），故系爭工程是否施作完成係以「填方數量」是否達到為
    準，被告答辯三狀稱「原告嗣通知被告關於挖填方已補足，
    被告即於98年4月28日前往工地查驗，初步認為挖填方數量
    合格」，亦可說明被告係以填方數量為查驗標準。退步言，
    若認原告是否竣工仍應以圖說之挖方線為準而如被告所稱有
    必要進行變更設計，惟經過原告多次催促，被告並沒有與原
    告進行變更設計程序，直到98年11月間，被告才寄送原告原
    證12之「結算同意書」，但該「結算同意書」是空白結算，
    被告要扣多少款，原告根本無表示意見機會，所以原告才沒
    有簽，假如被告就挖方線一節願意進行減帳的話，原告高興
    都來不及。實則被告於本訴訟中執該「空白結算同意書」為
    變更設計，但結算與變更設計本是不同文字，也是不同程序
    ，被告以不正當行為阻止變更設計，有民法第101條第1項之
    情事。
  3.被告依前開錯誤挖方線推估原告尚欠挖7,909立方公尺云云
    ，惟依挖方線計算之挖方數量係屬推估，與實際之挖方量難
    免有誤差。
  4.契約挖填方數量56,901立方公尺係被告依需填方尺寸計算得
    出，而本件需填方包括「右岸堤防工程」、「左岸盡頭之堤
    防工程」與「箱型石籠所需填方」三處，各處需填方數量原
    告並不知情，僅略知右岸堤防約佔需填方3/4，就原告而言
    ，係依填方設計圖加以堆置，於「堤肩、平台寬度、斜坡長
    度」等尺寸符合查驗標準後，即屬達成契約填方數量。原告
    將左岸挖土全數填置於需填方，故挖、填方數量未有差距，
    原告所挖數量即是所填數量，至少業達契約要求之56,901立
    方公尺。至於被告辯稱挖填方數量從56,901立方公尺變更為
    51,063立方公尺云云，原告否認有此事，但雙方第一次變更
    設計後之挖填方係由56,901立方公尺變更為56,826立方公尺
    （原證26）。
  5.原告施工完全依填方尺寸而行，原告於履約過程中並無計算
    挖填方數量之能力，只知依圖達到填方尺寸要求即是達到契
    約挖填方數量，故前稱「欠挖7,907立方公尺或多施作6,900
    立方公尺」等語，皆是源自被告之主張（原證25）。6,900
    立方公尺屬於多施作，係因右岸填方設計長度原為425公尺
    ，但於98年1、2月間，被告現場監工主任郭乃攀見原告進行
    左岸取土填置右岸堤防後，河道仍有淤積阻礙水流，乃指示
    原告工地主任姜承豪繼續挖土以利水流，當時右岸已有填方
    ，但尚未查驗，故不知填方尺寸與數量未達設計圖，郭乃攀
    指示將挖土置於右岸堤防0K＋425～0K＋525處（原證25），
    該填方非屬契約設計範圍，原告依被告指示所為，仍依系爭
    契約第4條請求計價給付。
  6.被證19紅色線確為原設計圖之挖方線，但非「約定」之挖方
    線，就被告所繪藍色線，原告於靠近堤防處未為任何開挖取
    土，但事實上原告確有於堤防處開挖取土，且被告先稱「藍
    色線是98年4月28日前測繪」又改稱「6月份發現鼎塊後才去
    測繪」，與原證8顯示被告係於98年5月7日查驗會勘即發現
    鼎塊之事實不符，故原告否認該藍色線之正確性。原告未挖
    至挖方線係因填方數量業已足夠並經被告查驗合格，況且若
    依該設計錯誤之挖方線進行取土勢將造成既存堤防損壞（原
    證9）。
(四)被告無故不為驗收，原告依前開說明除可依約請求尚未給付
    之工程款3,546,805元及履約保證金650,000元外，另按系爭
    契約第4條規定「工程結算金額按照機關核准之工程圖說及
    實做工程數量計算之」，原告為履行系爭契約致額外於河道
    左岸挖取6,900立方公尺堆置並整平夯實於右岸土堤，以系
    爭契約所示「挖填方」單價每立方公尺22元及「土壤整平夯
    實」單價每立方公尺12元計算，被告應給付原告挖填方及土
    壤整平夯實工程款234,600元。又原告前為施作系爭工程「
    高壓混凝土地磚舖設」，因實際現況需求與契約數量不符而
    有30平方公尺短缺並函報被告，而「高壓混凝土地磚舖設」
    單價每平方公尺940元，被告自應給付原告追加舖設高壓混
    凝土地磚工程款28,200元。因此，原告自得向被告機關請求
    工程款3,809,605元（3,546,805＋234,600＋28,200）及履
    約保證金650,000元暨其遲延利息。
(五)對被告抗辯之陳述：
  1.系爭工程發包總價確由19,928,000元變更為22,915,500元，
    但被告所稱發包總價另再行變更為22,504,900元一節，原告
    否認之。被告辯稱物價下跌核減款項部分，按「估驗月份總
    指數與開標月份總指數跌幅..原契約項目部分應扣減」雖為
    系爭契約附件「按物價調整」所規定，惟該附件亦明定「辦
    理物價調整可按月、分季或於最後一期工程款估驗後提出，
    最遲應於工程完成驗收前提出」，其意旨無非避免定作人恣
    意拖延以取其有利之估驗時點進行調整而損及承包商。然本
    件被告依約至遲應於98年7月1日完成驗收，而原告多次請求
    被告驗收過程中，亦從未聞被告提出核減主張或通知，故應
    視被告核減權已逾契約期限而不得再行主張。即便被告抗辯
    核減有效，於原告提出本訴時，被告既未曾表示核減，原告
    就該部分數額為主張，亦顯非可歸責於原告。被告提出被證
    2物價調整之計算表中「審核、編製」欄位空白，與公文書
    之外觀不符，顯係臨訟製作，所示相關數據自難認同。但原
    告對於被告民事答辯七狀所為物價調整之計算方式與扣減數
    額714,981元，則沒有意見。
  2.被告辯稱原告基於不法所有意圖，盜採砂土嚴重，並於河川
    附近農田堆積砂石，顯違反兩造間之契約，其自得拒絕驗收
    云云，惟查：
  原告堆置於農田之砂石係被告機關承辦人員郭乃攀於97年9
    月間要求原告外購砂石支應系爭工程，然因其要求已溢出原
    系爭契約規範，並直接增加原告成本致侵蝕系爭工程可得利
    潤，原告極為抗拒與不滿，惟慮及公部門嗣後驗收工程可能
    刁難及日後競標其他工程之不利，方勉為同意另行外購，惟
    外購砂石載運至工地時遭警察臨檢盤問，原告工地主任姜承
    豪告知郭乃攀前情，被告遂於97年11月11日發函要求原告外
    購，被告另於98年1月13日發函要求原告將該砂石清除，於
    完成巨埔二號堤段延長堤身之填土，將多餘土石依挖填平衡
    、不得外運或阻礙水流為原則，置於系爭工程河道整理之河
    段，顯見被告自始知悉該砂石乃供系爭工程之用。至於被告
    指控原告以次級土方外運回填一節，業經被告於98年5月7日
    開挖查驗證明原告未有外運回填情事，而盜採砂石乙案亦經
    臺灣新竹地方法院檢察署以98年度偵字第7089號不起訴處分
    確定，且該案刑事被告係原告工地主任，原告公司員工個人
    行為與原告業已有間，又若該案偵查、審判程序延宕數年，
    被告執此拒絕驗收對原告顯然不公，更遑論縱然姜承豪因盜
    採砂石案被判有罪，是否原告即不必支付工程款？如答案是
    否定的，則本件工程驗收根本與該刑事案件無關。
  另按「廠商有下列情形之一，機關得以書面通知廠商終止或
    解除契約..五、廠商或其人員犯政府採購法第87條至第92條
    之罪，經判決有罪確定者」，系爭契約第37條定有明文。而
    政府採購法第87條至第92條之罪行包括「1年以上7年以下」
    、「無期徒刑或7年以上有期徒刑」、「3年以上10年以下」
    之重罪，廠商涉有前開重罪，依約須「經判決有罪確定」被
    告機關始得終止或解除契約。然本件所謂「盜採砂石」之犯
    罪樣態既非重如前開罪刑，其法定刑僅為「5年以下有期徒
    刑」，相較之下，於涉有重罪情況下，尚且需經判決有罪確
    定始可主張終止或解除契約，本件被告僅以原告涉嫌盜採砂
    石，竟可未審先判逕行拒絕驗收，實非正當。
  況依被告提出之試驗報告（被證15）可見農田暫堆土區之土
    石無論是含水率、比重或是篩分析曲線圖均與本件工程現場
    河堤之左岸及右岸土石明顯不同，此為物質之天然物理特性
    屬不爭之事實，可證暫堆土區之土石並非由本件工程現場所
    採，並無被告所言盜採砂石之事。
  原告施作右岸挖填方業經被告於98年4月28日查驗合格（原
    證5），又被告懷疑原告將垃圾、雜物等回填，遂於98年5月
    7日大規模開挖查驗，結果證明原告清白（原證8、23），且
    砂土價格不斐，另購土方須原告額外支出成本，將外購土方
    運至工地又須運輸成本，原告實無理由或動機捨就地取材回
    填而不為，可見被告所謂「來源可能係外運」僅屬毫無根據
    之推論。被告既有懷疑，大可請科學鑑定單位進行檢驗與比
    對以查明右岸回填砂土是否非左岸挖土，而非只憑推測即拒
    絕報竣造成驗收遲延迄今。
  被告辯稱「本件有相當事證可認原告在左岸之挖方數量與右
    岸填方數量不同，難認原告已依契約本旨施工」云云，然原
    告不知所謂「相當事證」為何，應請被告表明。
  3.又被告辯稱其承辦人員郭乃攀97年11月11日誤發函文（原證
    19）予原告，因石籠塊（角）石原為775組、387組、215組
    ，嗣於97年12月變更設計為539組、362組、189組，可知本
    件工程石籠工項於開立該函文前，已施作完畢，而無再行外
    購塊石必要，依預算書之單價分析表載明塊石每立方公尺篩
    選費180元，原告以高達430元之價格向訴外人富凱建材有限
    公司購買塊石，顯不合常理云云，惟查：
  誠如被告所言，系爭工程於97年12月方為變更設計，而該函
    發文日期為97年11月11日，可知公文發出時尚未有變更設計
    ，工程石籠所需塊石量仍為775組、387組、215組，故原告
    97年11月間堆置砂石於農田時，並無存在所謂「已施作完畢
    」情事，況且原告係98年1月才收到被告機關變更設計通知
    減少石籠施作數量，被告自不得以本件工程變更設計即認定
    原告無再行外購塊石必要。
  另前開預算書180元係篩選單價，並未含有購買砂石之價格
    或成本，而430元購買價格係包含砂石所有權移轉價格或成
    本，篩選費與購買價係兩種不同的計價根本無法比較，故並
    無所謂「顯不合常理」情事。原告訴訟代理人於98年3月15
    日係說明供石籠用塊石之市價為每平方公尺800至900元，原
    告之所以得以每平方公尺430元由市場購入，係因所買之標
    的物為「總料」，尚待自行加工篩選出塊石，故並無不合理
    之處。
  4.被告又辯稱原告未提出施工照片、品質成果報告書，不符合
    申報竣工之要件云云，惟按「廠商應於工程竣工時，向機關
    提出竣工報告，機關應即會同廠商，依據契約、圖說或貨樣
    核對竣工之項目及數量，以確定是否竣工」，系爭契約第29
    條第1款定有明文，申報竣工僅須檢附竣工報告。原告於98
    年4年29日完成契約內工項（此亦為被告在原證11公函所承
    認），隨即於當日檢附竣工報告向被告申報竣工。原告承攬
    政府工程標案多年，未曾見申報竣工除竣工報告外尚須檢附
    其他表冊，詢問同業亦未曾遭此待遇，而被告98年9月16日
    回函說明不為驗收理由（原證11），亦未包括前開表冊之欠
    缺，被告所謂表冊欠缺致無法驗收云云，實為臨訟說詞。另
    被告執「經濟部水利署工程驗收注意事項」為退回原告竣工
    報告依據，惟該注意事項為被告機關單方內部規則，未附於
    系爭契約，自不得加重原告於報竣時之義務，縱有附於系爭
    契約，因就報竣文件顯與系爭契約第29條規定有間，亦屬無
    效，且該注意事項第5點第3項雖謂「初驗」應提出施工照片
    ，但報竣與驗收係工程之不同階段，應適用不同規範。退步
    而言，被告所稱之文件，原告業將相關正本資料提送被告，
    但被告卻遲不發還，故前開資料欠缺亦非可歸責於原告。且
    即便依被告抗辯「品質成果報告書未提出，應暫停發放工程
    保留款」，但被告目前係根本不為驗收，扣留原告非僅5％
    之保留款，而是95％之估驗款及保證金。
  5.有關被證1即被證23「結算明細表」，被告係以之為第二次
    變更發包總價之依據，原告已否認有此事，且結算、驗收係
    工程報竣後之程序，被告既非法拒絕原告報竣在先，則何來
    結算？此為該結算明細表最可議之處，該結算金額亦非兩造
    共同結算之結果。又該結算明細表欠缺「經辦機關首長或其
    授權人」簽章，可見形式上亦非完備。
  6.被告抗辯「若疏濬過程中數量有減少，按規定要做契約變更
    ，如沒有做契約變更的話，驗收就不會通過，後來發現有鼎
    塊，契約內容要變更，但原告不願意配合契約變更，就無法
    進入驗收」云云，惟系爭契約第26條就契約變更方式定有明
    文，是保障廠商不致遭機關片面要求之條款，原告並無配合
    變更之義務，且被告寄送原告簽署之文件為「空白結算同意
    書」（原證12）亦非如原證15契約變更之文件。又被告大可
    直接驗收，依其主張數量結算，再由原告自行考慮就結算數
    額進行爭執，但本件被告退回竣工報告，使原告連進入驗收
    、結算、請款之機會都沒有，致原告不得已求助法院。況原
    告於98年6月5日行文向被告表明願意減帳辦理驗收，惟被告
    不理，經原告催促後始於98年9月16日回函以「發生盜採砂
    石疑義、上級單位指導意見、逾期違約金、扣罰款規定」等
    推託之詞（原證11），故被告辯稱「原告拒絕配合辦理契約
    變更」云云，顯與事實不符。
  7.就被告聲請鑑定左岸實際挖方數量一節，因填方數量業經被
    告查驗合格，且本件經審前準備程序整理爭點，未見被告主
    張該證據方法，依民事訴訟法第276條已生失權效，又按挖
    方線計算之挖方數量係屬推估，與實際之挖方量難免有誤差
    ，河道土方隨時因上游沖刷淤積，故原告認為並無必要。
  8.有關被告辯稱原告就U型排水溝、水防路護欄、植生楓香等
    施工不符契約共79,226元云云，原告否認之，系爭工程依約
    本應於98年7月1日完成驗收，因被告故意拒絕原告報竣而無
    法進入驗收、結算，即便現狀存有被告所言缺失，亦非可歸
    責原告。且被告於本件訴訟審理逾1年始提出此抗辯，業已
    影響訴訟進行。
(六)證人劉學仁證稱「我只知道姜承豪跟郭乃攀要廠商施工日誌
    」，可證原告主張姜承豪曾向郭乃攀請求返還施工日誌一節
    屬實，但證人劉學仁所稱郭乃攀所持施工日誌為影本一事，
    審以該日誌為原告所有，事後被告又可以「當場影印一份施
    工日誌給姜承豪」來解決，且證人劉學仁是在爭執結束後至
    郭乃攀辦公室，見到郭乃攀交付者為影本，可證當時雙方搶
    的應該是正本無疑，否則何需爭執？當日發生爭執者應是證
    人劉學仁與郭乃攀，而非姜承豪與郭乃攀。另證人陳世財證
    稱本件工程有先委外現場測量云云，惟挖方線設計不符契約
    規範而危及現存堤防基座，被告亦遲至98年5月7日始發現左
    岸下方存在堤防基座鼎塊，故即便有現場測量，亦非精準。
    再依亞興測量有限公司回函稱係於97年2月至4月進行測量，
    但被告係於97年12月間施作河道工項，期間歷經每年5月至
    11月之汛期與夏季颱風，當初測量結果與實際施工現場非無
    差距。
(七)被證28結算明細表「已領金額20,388,100元」顯然將被告扣
    留5％保留款部分亦視為原告已領金額，連帶使「未領金額
    」亦非正確。被證28「已領金額」如扣除實際上未發給原告
    之5％保留款，則與原告起訴狀所述19,368,695元相符，而
    被證28「未領金額」亦將隨之增加為3,546,805元，亦與原
    告起訴狀相符。惟仍未計入原告實做追加262,800元。
(八)基於前述，並聲明：被告應給付原告工程款3,809,605元及
    返還履約保證金650,000元，暨自98年7月1日起至清償日止
    ，按年息5％計算之利息；願供擔保，請准宣告假執行。
二、被告則以：
(一)被告經管之霄裡溪因風災淤積砂土，部分河道亦需施作石籠
    工程，被告乃於97年6月13日發包，原告得標後，於同年6月
    23日簽約、7月2日開工，並約定應於同年10月29日竣工。本
    件工程屬於河道疏濬工程，依被告設計之施工圖面及工程補
    充說明書，原告本應將霄裡溪左岸淤積之砂土挖取疏濬後，
    搬運、回填、夯實至右岸，且挖填砂土之數量必需相同，更
    不得以其他砂土代替回填至右岸，此觀諸被證21詳細價目表
    、施工補充說明書之附件「土方工程」即明。但原告竟於左
    岸盜採砂石，以其他砂土回填至右岸，難認已依債之本旨提
    出給付及符合竣工要件，依民法第227條及系爭契約第29條
    規定，被告自得拒絕進行驗收及支付工程款：
  1.被證22土方工程第1條第3項規定「挖填方：同一施工斷面中
    之挖方可利用為填方者，其作業項目為：挖土、拋至地面、
    裝載、搬運、推平、輾基夯實」，第7條規定「土方工程以
    挖填平衡為原則，如挖土多於填土，其挖土之土料可使用於
    填土時，應依機關工程司指示使用，以減少挖土方之運棄量
    」，另被證21詳細價目表約定「挖填方56,901立方公尺」等
    契約內容，可知原告於系爭契約應將左岸之淤土挖掘、拋至
    地面、裝載、搬運、推平、輾基夯實至右岸，而系爭契約約
    定之挖填方數量為56,901立方公尺，土壤整平夯實之數量為
    59,767立方公尺。本件工程之挖填方數量嗣修正為51,063立
    方公尺，被告於98年4月14日進行工程查驗時，認定左岸挖
    方總長為325公尺，施工長度雖符合，但僅開挖43,156立方
    公尺，尚有7,907立方公尺未開挖，另右岸填方之查驗長度
    為525公尺，經計算之填方數量為42,815立方公尺，亦不足
    8,248立方公尺，被告即要求原告改進（原證4），原告嗣通
    知被告關於挖填方已補足，被告即於98年4月28日前往工地
    查驗，初步認為挖填方數量為51,063立方公尺足夠（原證5
    ），即原告於98年4月15日至98年4月27日間有派工前往右岸
    填土，基於信任，推論左岸之挖方數量即為右岸填方數量。
    98年5月1日被告再前次往工地進行施工中查驗，卻發現左岸
    椿號0K+000～0K+315處並未挖至設計圖說之挖方線，即契約
    規定左岸應挖至被證19所示紅色實線，原告僅挖至藍色實線
    ，被告即函請原告完成上開工程後，再行報竣（原證7）。
    98年5月4日被告發覺原告挖取左岸砂土堆置於農地上出賣，
    並自外購置土方回填於河川右岸，認為原告違約情節嚴重，
    故原告於98年5月6日再次申報竣工時，被告未予准許。98年
    5月7日被告前往工地抽樣開挖7處查驗，發現在左岸表層下
    方約1公尺處有舊有混凝土塊聯結排列，若扣除該鼎塊體積
    後，左岸挖方僅43,156立方公尺，在挖方數量明顯不足下，
    右岸填方卻可符合契約要求並多出7,907立方公尺，即懷疑
    原告運載不明土方回填至右岸。由此可知原告未依工程圖說
    施工，因左岸紅色挖方線係位於混凝土塊下方（被證3），
    惟原告僅挖掘至混凝土上方表層約1公尺左右（即藍色實線
    ），渠於右岸回填之土方，來源可能係外運，非左岸疏濬所
    挖取之砂土。
  2.原告於施工過程，基於不法所有意圖，將疏濬左岸挖取之砂
    土先堆置在河川區域外之農地上，準備出售獲利，並將右岸
    應回填堆置之砂土，以次級土方外運回填，被告發現後報請
    檢調單位偵查，被告要求原告說明改進時，原告謊稱該砂石
    係向外購買，其未盜採砂石。因此，被告於前開盜採砂石嫌
    疑未經檢察官查明前，尚需保留相關證據，無法進行驗收程
    序。嗣原告員工涉嫌盜採砂石案件雖經檢察官為不起訴處分
    ，惟其理由薄弱，有未盡詳查之處，被告難以甘服。
  3.依系爭契約第2條「契約內容包含工程設計圖」、第4條「工
    程結算金額按照機關核准之工程書圖及實做工程數量計算之
    」、第6條「本契約所附詳細價目表所列數量為估計數，不
    應視為廠商完成履約所須供應或施作之實際數量」、第31條
    「高程、位置、尺寸、規格及品質應合乎契約、圖說或貨樣
    等所規定者為準」，再依被證19施工圖說，原告在左岸疏濬
    應挖至紅色挖方線，原告倘依設計圖施作，被告預估之挖填
    方數量為56,901立方公尺，系爭契約所載挖填方數量僅屬預
    估值，原告是否施作完成，應以設計圖所指之挖方線為準。
    被證19施工圖說藍色實線是在98年6月間由郭乃攀、姜承豪
    共同測繪之結果。該紅色挖方線為被告副工程師陳世財所設
    計，其於設計時並未預見左岸有水泥鼎塊。兩造在發現左岸
    有水泥鼎塊後，被告認定水泥鼎塊可以保護堤防基礎，故未
    要求原告挖除，而被告在辦理內部結算時，就此部分已辦理
    減帳，挖填方金額減少147,950元、土壤整平夯實金額減少
    80,700元（被證23）。
  4.經濟部水利署工程驗收注意事項（被證4）第7條第3項規定
    「監造單位於工程完工前應對構造體逐一實地丈量並與契約
    書、表規定條文及設計圖核對..各構造物高程，經核對相符
    ，應附工程驗收單，竣工圖及結算驗收證明書，竣工高程實
    測成果表、查驗紀錄、混凝土品質評估表、填方壓實密度試
    驗表、各剖面施工中及施工相片等報請初驗，若監造單位丈
    量檢查結果發現與契約圖說不符時，應即請廠商改善後，方
    可報竣工及初驗」。另依經濟部水利署工務處理要點（被證
    5）第21條第6項規定「各類工程契約變更者，應請廠商出具
    同意書，並附於修正施工或變更設計預算書內」，本件工程
    確實有變更設計及加減帳之事實，施工數量因此有變更，被
    告依該規定要求原告簽署變更設計同意書（原證12），原告
    卻無理拒絕。被告在進行驗收程序時，需先確認「契約、圖
    說以核對竣工之項目及數量」，據以確認本件工程已否竣工
    ，因本件工程有變更設計及數量，被告乃要求原告依規定簽
    署同意書，先行初步確認原告施作之數量是否合乎契約、圖
    說，再經內部程序簽核後，方能進行驗收程序，惟原告拒不
    簽署同意書，被告當然無法進行驗收程序。因此，本件係因
    原告拒不簽署驗收需用之同意書，方無法進入驗收程序，而
    非被告無故拒絕驗收。而該被證4、5雖未附於系爭契約內，
    但主辦驗收之機關為被告，上級機關水利署制定該等驗收注
    意事項供被告遵守，依契約解釋原則，原告亦應受拘束。
  5.被告於98年4月14日、98年4月28日查驗時，僅計算右岸堆置
    之砂石數量，原證5所指查驗合格，僅針對原告於右岸填土
    區所回填之斷面、數量是否符合圖說而已，並未針對「左岸
    挖方斷面是否符合設計圖、農田堆置砂土是否來自河道」之
    違約疑義進行認定，故尚不足謂原告已依約在左岸開挖相同
    數量之砂土，本件有相當事證可認原告在左岸之挖方數量與
    右岸填方數量不同，難認原告已依契約本旨施工。請求專業
    機關依據被證19發包前之現況圖、被證25野帳（郭乃攀、姜
    承豪於98年4月14日查驗數據），計算原告於左岸實際挖方
    之數量；或請專業機關至現場測量混凝土鼎塊之位置，依發
    包前左岸河道各斷面之現況圖與混凝土鼎塊上方1公尺間之
    土方數量，以查明原告於左岸開挖數量為何。
(二)原告雖以被告機關承辦人員郭乃攀於97年11月11日發函予原
    告，表示施工箱型石籠塊石80％為外購，請原告配合辦理云
    云，稱原告於農田堆置之砂石係用於箱型石籠內之材料，被
    告自始即知悉該材料係外購，並供本件工程之用。惟以下足
    認此主張不可採，原告確有藉本工程盜採砂石：
  1.本件工程石籠之規格分別為1m*1m*4m、1m*1m*3m、1m*1m*
    2m，契約數量原為775組、387組、215組，嗣於97年12月變
    更設計為539組、362組、189組。是依原告自行製作之施工
    日報表記載石籠工項於97年11月11日止，已累計完成555組
    、362組、189組，且截至97年12月6日止，均未施作石籠工
    項，另上揭已完成石籠數量與變更設計預算書、98年3月24
    日估驗時數量539組、362組、189組，大略相同，可知本件
    工程中之石籠工項於郭乃攀97年11月11日開立函文前已施作
    完畢，無再行外購塊石之必要，僅因郭乃攀疏於前往工地監
    工，對上開情事不明瞭而誤發函文，自不得以該函文認定被
    告自始即知悉原告於農田堆積之砂石係外購，並供本件工程
    之用。
  2.原告雖辯稱石籠內之塊石，單價每立方公尺800至900元，係
    其向富凱公司以每立方公尺430元所購，並需於該地篩選後
    再裝入石籠等語，惟查：
  系爭工程中之石籠尺寸有1m*1m*4m、1m*1m*3m、1m*1m*2m，
    ，單價分別為3,985元、3,060元及2,081元，由被證18單價
    分析表，可知每組石籠單價係由石籠網材料、組合鐵絲、組
    合整平封蓋、塊石等項目組成，塊石每立方米單價為138.74
    元，該單價係屬篩選費，非購買塊石之費用，由被證10預算
    書之單價分析表內載明「塊石每立方公尺篩選費180元」即
    明，則原告以每立方公尺高達430元之價格向富凱公司購買
    塊石做為石籠內塊石之用，顯不合常理，本件石籠工程內之
    塊石係自河床內篩選，而非外購，郭乃攀所發之函文顯與工
    程契約內容相違背，不得作為有利原告之證據。按塊石價格
    約每立方公尺1,000元，若原告需向外採購，將另支出數百
    萬元費用，雙方理應辦理契約變更，原告斷無未辦理契約變
    更增加價金下自行外購塊石填裝於石籠之理。
  若認原告提供之買賣契約、請款單、送貨單（被證9）為真
    ，由其內容可判斷原告早於97年9月20日與富凱公司簽立土
    石方買賣契約，然郭乃攀係遲於97年11月11日方發函向原告
    表示可對外購置塊石，則原告何以能未卜先知，早於郭乃攀
    發函前2個月向外訂購土石？又廠商係分別於97年10月7日、
    13日、15日、23日分8車載運，共進料96立方公尺（12*8）
    ，與農田上堆置高達4,000餘立方公尺之砂石相比，顯不足
    1/40，而被證13衛星照片顯示農田直至97年11月28日才開始
    堆置砂石，可見原告提供之單據均為事後偽造，本件堆置於
    農田之砂石應來自河道，並非外購。
  另觀本件工程之預算單價分析表（原證10），石籠內係置放
    塊石，該塊石之直徑不得小於15公分（∮>15cm），惟觀被
    告政風室主任於98年4月21日前往工地附近農田查察所拍攝
    照片，原告堆置之土石絕大部分為砂土，塊石僅占其中小部
    分，原告工地主任姜承豪亦自承堆置之土石約1/3來自河川
    ，且為土方總料尚需篩選，足徵該堆土石並非施作石籠工程
    需用之塊石。
  再者，本件係因被告機關所屬河川巡防員於97年12月5日第
    一次發現本件工區附近之農田有堆置砂石之情形回報，被告
    方進行訪查，請求中央大學提供本件工區之衛星照片（被證
    12、13），依衛星照片內容，原告租用堆置砂石之農地於97
    年10月21日及同年11月15日之前尚有種植作物，直至97年11
    月28日方有堆置土石之情況，惟依原告製作之施工日報表，
    原告在此期間內並未施作石籠工項，可見農田堆置之土石絕
    非原告外購做為石籠工程之用。
  3.姜承豪於98年4月27日代表原告接受被告政風室主任訪談時
    ，業已自承農地堆置之土石為有1/3來自河川工地，足證原
    告有盜採砂石之事實。雖原告辯稱此乃姜承豪個人行為，與
    其無關，惟該員乃原告派駐系爭工地之負責人，且在被告政
    風室主任通知原告到場說明承攬經過時，原告尚派其代表到
    場說明，可見姜承豪係於原告指示下為盜採砂石之行為，且
    其陳述亦對原告發生效力。原告既稱石籠工程需外購塊石裝
    填，則渠何以又自河道內採取砂石放置於農田上？
  4.至於姜承豪於被告政風室主任訪談時聲稱所置放者為土石總
    料，尚待篩選云云，惟石籠工程需用之材料為塊石，原告若
    遇缺料，直接購買塊石即可，實無以每立方公尺430元之高
    價先行購買土石總料載運至工地後，進行塊石篩選，再將剩
    餘細料運回富凱公司之可能。倘如姜承豪所述需在堆置處篩
    選塊石，何以未見原告於該處設置篩選機具，顯見姜承豪所
    言不實。
  5.再依本件工程之施工補充說明書伍、第5條約定「該材料運
    入工地時應檢附出廠證明、檢驗報告等送工程司查驗核可後
    始可卸料」，原告若於97年10月間向外購料運入工地，何以
    未檢附證明文件向被告報備，並經查驗？由此可知原告置放
    於農田之砂石絕非外購做為石籠工程之用。
  6.原告於河道內採取砂石並堆置於農田之行為，已違反系爭契
    約條款及誠信原則，亦應認原告未依債之本旨履行契約，不
    符竣工要件，被告得拒絕驗收：依被證21詳細價目表，可知
    本件工程並無「純挖方」而有將挖土運出河川區域之必要，
    是原告於河川所挖砂土，在施作「回填方」時，應回填至原
    處後夯實，在施作「挖填方」時，應將左岸挖取砂土填至右
    岸夯實。今原告將河道挖取砂土擅自運至河川區域外之農田
    堆置4,000立方公尺以上（且按姜承豪自承農田上砂土有1/3
    來自河道，數量約1,400立方公尺），原告回填砂土之來源
    又不明，難認原告已依債之本旨履約並依約完成施工項目而
    符合竣工要件。被告要求原告改善（原證20）後，原告雖提
    出被證9單據，但被告認為該等書面虛偽不實，原告對此亦
    未進一步說明並將堆置土石載回河道內，足認原告未依查驗
    內容改善，依系爭契約第32條第1項、第36條，應認原告尚
    未竣工，須繼續計算工期。
(三)觀下列契約內容，被告申報竣工時應備妥：施工照片、品質
    成果報告書、ＡＣ試驗成果表、自主檢查表，惟原告未施作
    前2項書面，被告數度要求補正，原告置之不理，被告因此
    無法進行驗收程序：
  1.施工照片部分：被證20施工補充說明書參、第6條規定「本
    工程施工前、施工中、施工後應拍攝照片，又每期估驗請款
    應附各該期施工照片3份及底片繳交工務所以資核對，否則
    不予估驗」，原告於每期估驗時，即須檢附照片請款，則其
    於申報竣工送請驗收時，更應提供竣工照片，方符契約解釋
    原則。另被證4工程驗收注意事項第5條第3項亦明定「初驗
    ：監造單位應於工程竣工7日內彙整竣工圖、驗收單、施工
    照片等資料報驗」。
  2.品質成果報告書、自主檢查表部分：經濟部水利署廠商品質
    管制規定第9條第4項「廠商應實施自主檢查，並將檢查結果
    詳實記錄，檢查結束後應由品管人員審核簽名並立即將自主
    檢查表提報工程司」、第16條「廠商應提出品質成果報告書
    2份送機關核定」、第19條第5項「品質成果報告書未提出，
    應暫停發放工程保留款」。原告於竣工前應檢附品質成果報
    告書、自主檢查表予被告，否則被告可暫停發放工程保留款
    ，另若無原告所提供之品質成果報告書、自主檢查表，即難
    進行驗收，且系爭契約規定驗收完成後，方須發放工程保留
    款，故在解釋系爭契約條款時，應認原告在進行驗收程序前
    ，應提出品質成果報告書、自主檢查表。
  3.原告雖稱該等文件正本已交由被告收執，然姜承豪於本件工
    程期間，僅提供原告製作之施工日誌、品管文件，並未提供
    任何正本及照片予郭乃攀。
(四)原告於98年4月29日申報竣工不符契約約定，難認已竣工，
    且兩造於98年6月間已達成減帳辦理契約變更之合意，原告
    嗣後拒絕辦理，導致原契約之工項、數量與原告實際施作不
    符，被告在無法核准竣工下，自無進行初驗及驗收之必要：
  1.依系爭契約第29條規定，廠商在認為竣工後，應向機關提出
    竣工報告，由兩造會同核對契約、圖說或貨樣以確認原告是
    否竣工，並非一經原告提出竣工報告，即認已竣工。原告本
    應依被證19設計圖說施工，將左岸河道疏濬至設計圖說挖方
    線之位置，然原告截至98年4月29日申報竣工時並未完成左
    岸河道各斷面之疏濬工作，且未檢附各項申報竣工之資料，
    因此，原告於98年4月29日報竣時並未完成契約內容。
  2.原告於98年6月5日發函向原告表示「對於左岸部分之疑義，
    因考量保護堤防及混凝土塊基礎，致無法依設計圖說施工，
    本公司願以設計變更減帳，請貴局儘速派員辦理會勘」（被
    證8第2頁），被告即依原告申請，會同於98年6月11日再次
    勘查，開挖左岸0K+100、0K+200、0K+300等3處堤段，確實
    發現左岸0K+000至0K+315堤段僅挖掘至混凝土鼎塊上方1公
    尺處（原證9），是原告在左岸之疏濬工作未達設計圖所示
    挖方線。
  3.被告基於善意及保護鼎塊，同意原告建議，准許其挖掘至混
    凝土鼎塊上方1公尺處即可，在此情形下，原契約所定挖填
    方之數量勢必減少，兩造方合意依程序辦理減作事宜（原證
    9右上方記載），惟當被告提出原證12同意書要求原告簽署
    ，據以辦理減帳事宜時，原告卻無理拒簽。
  4.綜上，兩造於98年6月間既有辦理減帳及契約變更之合意，
    原告本應配合被告之行政作業程序，依法變更契約數量及設
    計圖說，再由原告重新申報竣工，由被告依據變更後之契約
    、圖說核對竣工項目及數量，以確定是否竣工，惟原告拒絕
    辦理減帳及契約變更，執意以98年4月29日之申報竣工為準
    ，則被告在初步審核原告實際施作之項目、數量，認定明顯
    與原契約及圖說不同時，自難認其已經竣工，被告顯無需進
    行初驗及驗收程序，被告並無以不正當行為阻止條件之成就
    ，本件自無類推適用民法第101條第1項之餘地。
(五)關於本件工程各項金額：
  1.本件工程發包總價即工作費原為19,928,000元，原告依約繳
    納保固金2,500,000元，系爭工程嗣經變更追加，發包總價
    變更為22,915,500元，而工程現經修正預算後，發包總價再
    變更為22,504,900元，另因本件工程於施工期間內，有物價
    下跌之事實，依約需核算物價調整款，核算應減少714,981
    元，故本件工程發包總價為21,789,919元。
  2.原告歷次申領之估驗款總數為20,388,100元，被告依約扣除
    5％工程保留款1,019,405元，原告實領估驗款為19,368,695
    元，尚未領取1,401,819元估驗款（含5％計70,091元之保留
    款），另原告已領回履約保證金1,850,000元，尚未退還之
    履約保證金為650,000元（被告按工程進度退還75％之保證
    金，剩餘25％履約保證金應待驗收完畢後退還）。是原告尚
    未具領之款項為：履約保證金650,000元、原告已領估驗款
    中5％保留款1,019,405元、原告未領估驗款1,401,819元（
    含70,091元為5％之保留款），總計3,071,224元，然本件工
    程未經驗收合格，被告自無給付該等款項之必要。
  3.依系爭契約第5條第1款規定，5％工程保留款之發放附有停
    止條件，原告需通過初驗合格且無逾期，或經驗收合格並繳
    存保固金，方得領取之。原告需舉證證明本件已經初驗或驗
    收合格，倘原告主張本件有民法第101條第1項，亦應舉證被
    告有以不當行為阻止條件成就。本件工程未竣工且有逾期完
    工，復未經驗收程序，乃不爭之事實，而被告未進行初驗及
    驗收程序，係肇因於原告先有挖方不足之情，嗣雙方於98年
    6月11日同意保留水泥鼎塊後，原告又不願意配合辦理契約
    變更，是被告在契約設計圖及挖方數量未能依法變更下，無
    法依契約、圖說核對竣工項目及數量，亦無法辦理初驗及驗
    收，難認被告有以不正當手段阻止條件成就。
  4.另被告對於原告所提追加施作高壓磚金額28,200元並無意見
    ，並已列入結算書（被證23結算內容係依工程實做實算），
    被告內部已製作結算書，但因本件涉及契約變更及加減帳，
    依系爭契約第26條應經兩造同意並做成書面，但原告拒絕開
    立契約變更同意書，故至今無法確定施作數量。
  5.原告並未在左岸多施作6,900立方公尺並於右岸夯實，其請
    求234,600元，被告自無支付之義務。
  6.原告尚未完成或施工不符契約之工項：U型排水溝6,735元、
    水防路護欄2,108元、植生楓香87株為70,383元，共79,226
    元。
(六)再依「品質管制規定」第19條第1項第4款規定「廠商有下列
    之情事之一者，機關應暫停發放工程估驗款：機關及上級機
    關人員於督導視察施工情形或進行施工品質查驗工作，如發
    現有缺失，廠商未於通知期限內改善完成及未將改善情形報
    工程司備查者」；同條第5項規定「品質成果報告書未提出
    ，應暫停發放工程保留款」，查：
  1.98年3月12日經濟部工程查核小組前往查核本件工程，發現
    存有缺失，原告應繳納懲罰性違約金12,000元，亦應一併扣
    除上開金額，且在原告未提出品質成果報告書之前，亦無需
    發還5％工程保留款。
  2.依系爭契約第36條規定「廠商如未依照契約竣工，每逾限1
    日，應按工程結算金額千分之一計算違約金。逾期違約金機
    關得在廠商保證金或未領工程款內扣除，如有不足，得向廠
    商追繳」，且關於工程是否已達竣工，依系爭契約第29條規
    定，非以原告申報竣工之日期為準，而係以被告依據契約圖
    說核對施工項目數量後為斷。本件工程原訂於97年10月29日
    竣工，因故展延至98年4月27日，原告始終未將竣工所需文
    件交付被告，且有盜採砂石等嚴重違約情事，逾期日數理應
    計算至原告交付竣工文件及釐清其與盜採砂石無關為止。然
    因本件逾期罰款為懲罰性質，法院依法得予以酌減，被告同
    意計算至98年6月11日即被告審核通過變更設計、雙方達成
    保留水泥鼎塊協議之日期為止。98年4月27日至98年6月11日
    共45個日曆天，扣除假日、降雨日共16日，原告逾期日數為
    29日，按本件工程總價為21,789,919元，千分之一計算違約
    金為21,790元，逾期29日則為631,910元，被告得於保證金
    或未領工程款內扣除。
(七)並聲明：原告之訴及假執行之聲請均駁回；如受不利判決，
    請准供擔保免為假執行。
三、兩造不爭執之事項（見99年4月12日筆錄，卷一第222頁）
(一)兩造於97年6月間簽定「霄裡溪巨埔二號堤防防災減災工程
    及河道整理」工程契約，約定由原告施工將被告機關經管之
    霄裡溪左岸淤積之砂土挖取疏濬後，搬運、回填、夯實至右
    岸，並於部分河道施作石籠工程。
(二)本件工程於97年6月13日發包，經原告得標後，於97年6月23
    日簽約、同年7月2日開工，並約定應於97年10月29日竣工，
    然施工期間因故變更設計，竣工日期展延至98年4月27日。
(三)本件工程原告於98年4月27日申報施工完成，經被告於98年4
    月28日查驗合格，旋即由原告於98年4月29日向被告申報竣
    工。
(四)原告就本件工程已領取估驗款19,368,695元、履約保證金
    1,850,000元。
(五)本件工程施工期間，原告曾於河川區域外農地堆置砂石，經
    被告懷疑原告有盜採砂石之嫌，乃提起刑事告訴，該案經臺
    灣新竹地方法院檢察署以98年度偵字第7089號不起訴處分。
(六)本件工程左岸樁號0K＋000～0K＋315處，並未挖至被告設計
    圖說之挖方線，且本件工程迄今仍未辦理驗收程序。
四、原告主張被告無正當理由拒絕報竣及驗收，應視為原告業已
    竣工及驗收合格，請求被告給付工程款及返還履約保證金，
    為被告所否認，並以前詞置辯，是本件爭執應在於：原告未
    將左岸土方挖至挖方線是否違反系爭契約？原告是否有以其
    他土方外運回填堆置於右岸或盜採砂石？原告就本件工程是
    否已符合申報竣工之要件？被告以上開事由拒絕報竣及驗收
    有無理由？原告請求被告給付工程款及履約保證金等款項有
    無理由？如有，其數額為何？是否應扣除物價調整款及逾期
    施工之違約金？茲分敘如下：
(一)左岸挖方線應視為兩造已合意變更設計，原告於左岸挖方已
    符合變更後之挖方線：
  1.依系爭契約第6條明示「本契約所附詳細價目表所列數量為
    估計數，不應視為廠商完成履約所須供應或施作之實際數量
    」，第29條第1款規定「竣工：廠商應於工程竣工時，向機
    關提出竣工報告。機關應即會同廠商，依據契約、圖說或貨
    樣核對竣工之項目及數量，以確定是否竣工」，即原告是否
    竣工仍須以圖說為準，則原告是否完成左岸挖方之契約義務
    ，應以兩造均不爭執之被證19紅色挖方線為據，原告主張其
    只要達成右岸填方數量即屬竣工云云，不足採信。又第29條
    第1款所謂「項目及數量」，從文義上已難排除左岸「挖方
    線」所涉及之深度問題，再從契約體系解釋上，縱使第30條
    、第31條定有「初驗、驗收」之查驗方式，亦難反面推論謂
    被告於審查原告是否「竣工」時即無需核對深度，是原告主
    張「挖方線」應是進入初驗、驗收程序始需核對之項目，不
    得作為拒絕報竣之理由云云，並非可取。另原告又稱：因河
    道土石隨時因上游沖刷而淤積增加，以挖方線作為是否竣工
    之依據，將使原告負擔不確定之工作量云云，惟此係河道疏
    濬工程中因河水不斷帶來、也同時帶走泥沙之本質使然，而
    此正是系爭契約第29條第1款規定須經雙方透過核對施工項
    目及數量之方式來確認原告是否竣工之規範目的，兩造可藉
    此確認原告於特定時點所完成之工作內容，原告即無需時刻
    擔心因上游河川沖刷導致先前施作成果產生減損。至於原告
    所稱：被告歷次查驗皆以右岸填方之「堤肩、平台寬度、斜
    坡長度」判斷是否符合設計規範一事，縱然屬實，純屬被告
    在信賴原告會依挖填平衡原則下所採行之便宜查驗方式爾，
    目前在欠缺其他積極事證足認兩造業已達成關於「原告是否
    竣工，一律以右岸填方之堤肩、平台寬度、斜坡長度為準，
    左岸挖方均可置之不理」之合意下，仍應回歸系爭契約之前
    開規範內容，即設計圖說（含左岸挖方線）仍為判斷標準。
  2.被告設計之被證19紅色挖方線係位於左岸堤腳基礎水泥鼎塊
    之下方，為兩造所不爭執，且有被告所繪示意圖在卷可佐（
    見被證3），堪信為真實。又依98年6月11日「變更設計會勘
    紀錄」記載：「經勘查本工程左岸0K＋000～0K＋315堤段，
    抽驗開挖0K＋100、0K＋200、0K＋300處表層下方約1公尺處
    有舊有混凝土塊排列聯結。為保護本堤段基礎安全，宜保留
    該堤段土方，以符實際，且尚不影響河道通洪斷面」等語（
    見原證9），可知倘原告確依被證19紅色挖方線施作，將有
    害於護岸之存在，且與系爭契約附件「土方工程」第6條規
    定「在堤前臨水面堤腳、護岸或堤防附屬建造物20公尺以內
    ，不得取土」之限制相悖，另證人即圖說設計者陳世財亦於
    100年1月28日到庭證稱「（本件你在設計時有無考慮到河床
    左岸有水泥鼎塊？）埋在下面看不到，當初我不知道有鼎塊
    也無法預測」等語（見卷二第109頁背面），可知該紅色挖
    方線之設計顯屬錯誤，則原告於左岸雖未挖至挖方線，亦非
    可歸責於原告。
  3.然而，在兩造尚未以書面變更契約及圖說前，原告於左岸挖
    方之契約義務仍為被證19紅色挖方線，則被告辯稱「在兩造
    未變更契約之前，無法按系爭契約第29條第1款規定，依契
    約及圖說核對竣工之項目及數量」，似非無據。惟查，原告
    已於98年6月5日發函向被告表明「對於左岸部分之疑義，因
    考量保護堤防及混凝土塊基礎致無法依設計圖說施工，本公
    司願以設計變更減帳，請貴局儘速派員辦理會勘」（見被證
    8第2頁，卷一第173頁），可知原告確有變更設計、減帳之
    意願，而兩造隨即於98年6月11日開挖左岸樁號0K＋100、0K
    ＋200、0K＋300等3處，發現表層下方約1公尺處有舊有混凝
    土塊排列聯結，被告機關勘查人張朝恭亦指出，為保護本堤
    段基礎安全，宜保留該堤段土方，並建議被告機關「請工務
    所依工務行政程序辦理減作」（見原證9，卷一第29頁），
    且於本件訴訟過程中，被告訴訟代理人更一再強調要辦理契
    約變更，聲稱係原告無故拒絕辦理。但被告所謂原告無故拒
    不簽署之文件，竟是「結算同意書」，而非如兩造先前共同
    進行變更設計之「變更設計預算書」等文件（見原證15，卷
    一第106-110頁），且其內容謂「本公司同意貴局辦理結算
    ，茲願意依照結算書圖說、數量及單價辦理計價」（見原證
    12，卷一第34-35頁），亦非論及左岸挖方線應如何變更之
    事，又被告既已拒絕原告報竣在先，以致於無法進入後續初
    驗、驗收程序以領取工程餘款，則被告何以要求原告簽署空
    白之結算同意書直接進行結算？尤屬可議，被告顯然刻意將
    「結算」與「變更設計」混淆。原告於起訴狀第3頁、民事
    準備書(一) 狀第5頁均已指出被告此項謬誤，被告竟仍辯稱
    「原證12如果評價為變更設計也沒有錯」云云（見卷二第89
    頁背面），顯見被告根本不願意與原告進行變更設計之程序
    。倘被告確實如其答辯六狀第2頁所稱「同意以挖方線為鼎
    塊上方1公尺」而與原告完成變更設計圖說，將左岸挖方線
    在實際有水泥鼎塊部分，變更為鼎塊上方1公尺處，則原告
    於左岸挖方之契約義務自已完成，被告即無理由拒絕原告報
    竣及進入初驗、驗收程序，然而，被告卻要求原告在報竣前
    應先簽署原證12空白結算同意書而不實際進行設計變更程序
    ，再以原告拒不簽署該空白結算同意書係無故拒絕變更設計
    為由而拒絕原告報竣及進入初驗、驗收程序，堪認被告係以
    不正當行為阻止兩造完成變更設計，類推適用民法第101條
    第1項規定之相同法理，應視為兩造業已完成設計變更程序
    ，亦即，原告於左岸挖方之義務已非全如被證19紅色挖方線
    ，而須將實際存在水泥鼎塊部分之挖方線變更為該水泥鼎塊
    上方1公尺處。被告雖辯稱兩造於98年6月11日已就減作一事
    達成合意云云，且為原告所不否認，然而，觀諸原證9「結
    論」部分雖載有「請工務所依工務行政程序辦理減作事宜」
    ，惟此內容應係勘查人張朝恭之建議，而非兩造之書面合意
    ，且經本院於100年6月8日訊問結果，原告所認知之減作係
    指被告得於原告報竣、且驗收後依實做數量減少工程款，而
    被告所認知之減作係指兩造應依系爭契約第26條規定以書面
    作成變更設計之合意，之後始得報竣及進入驗收程序，顯見
    兩造之認知不同，實難謂兩造先前已有變更設計之書面合意
    存在。
  4.依原證9兩造會勘結果及被告於答辯六狀第2-4頁所自承（見
    卷一第29頁、卷二第64-66頁），原告於98年4月28日在左岸
    實際有水泥鼎塊部分之開挖深度已達該鼎塊上方1公尺處，
    與前述視為變更後之挖方線相符（依原證5，右岸填方業經
    被告於98年4月28日查驗合格，自不待言），如此即無被告
    所辯稱「無法依契約、圖說核對竣工之項目及數量」或「左
    岸未挖至設計圖說挖方線之未依債之本旨而為給付」之情事
    存在，則被告援此拒絕原告報竣，為無理由。
(二)被告無法證明原告有以外來土石回填右岸，雖原告將挖取自
    河道之部分土石堆置於農田確有可議，但只生如何運回河道
    與按原告實做數量計算工程款之問題，難以作為被告拒絕原
    告報竣及進入驗收之理由：
  1.被告辯稱原告盜採砂石，無非以「原告於左岸之挖方明顯不
    足，右岸卻能符合圖說之要求」、「原告於河道附近農田堆
    置不明土石，且其中1/3來自河床」等為論據。
  2.依被告所述，其向來只查驗右岸之填方尺寸，僅僅於98年4
    月14日查驗左岸一次，聲稱當日測得之數據如被證25郭乃攀
    之手記。然郭乃攀經本院於99年7月26日以證人身分傳喚到
    庭，以自己與本件有利害關係為由而拒絕作證，且被告否認
    被證25之真實性，另證人即當日一同前往測量之工程員翁正
    原亦證稱「內容我不確定是否為當天所記載」等語（見卷二
    第53頁），是其真實性與正確性已堪質疑，則被告稱郭乃攀
    依被證25以電腦程式所計算左岸開挖之數量43,156立方公尺
    ，亦不足信；再者，被告於98年4月14日查驗時發現右岸填
    方尚有若干斷面與設計圖不符之處（見原證4），要求原告
    改進補足後，於98年4月28日再次查驗右岸時，被告則准予
    查驗合格，被告並自承「原告於98年4月15日至98年4月27日
    間有派工前往右岸填土」，則98年4月28日左岸之開挖深度
    是否仍為98年4月14日被證25記載之結果，更有可議。被告
    辯稱「若扣除水泥鼎塊體積後，左岸挖方僅43,156立方公尺
    ，在挖方數量明顯不足下，右岸填方卻可符合契約要求並多
    出7,907立方公尺，可知原告於右岸回填之土方，來源可能
    係外運，非左岸疏濬所挖取之砂土」云云，其左岸之計算基
    礎存在前述問題，亦即，98年4月28日原告於左岸之開挖數
    量難以確定是被告所稱之43,156立方公尺；復以，被告承辦
    人員郭乃攀自行於98年5月間在系爭工程河道左右岸及附近
    農田堆置之土石取樣、送驗，結果如被證15所示，經本院函
    詢試驗機關三杰科技顧問股份有限公司答覆謂「試驗報告之
    數據無法判斷暫置堆土區與檢驗報告中其他三處（左岸0K＋
    100高灘地、右岸0K＋100堤間、右岸0K＋100堤間邊坡6M）
    之土石為相同」（見卷一第226頁），即河川右岸回填之土
    石無從確認係來自附近農田所堆置之土石；再參諸兩造於98
    年5月7日大規模查驗原告於右岸所回填土石之內容物，7處
    開挖之土質並未含有PC塊、磚塊或塑膠製品等雜物，有查驗
    紀錄附卷可稽（見原證8，卷一第28頁），亦難認原告有以
    外來土石代替回填至右岸之情事。則被告以左右岸挖填數量
    差距過大而推測原告「可能」外運砂土填置於右岸，尚嫌無
    據，並非可取。
  3.被告雖請求將發包前左岸之現況線圖（即被證19藍色實線）
    、被證25所示數據送請鑑定，並計算左岸之現況線圖與混凝
    土鼎塊上方1公尺間之土方數量，以查明原告於左岸之實際
    挖方數量。惟關於被證19藍色實線，被告先於答辯四狀稱是
    99年4月28日前由郭乃攀與姜承豪共同測繪，後於99年7月26
    日改稱是98年6月份發現鼎塊後才去測繪，然依原證7（見卷
    一第27頁），被告於98年5月1日已知悉原告於左岸並未挖至
    挖方線，則兩造究於何時測繪該藍色實線，已有疑問。另原
    告亦否認姜承豪有與郭乃攀共同測繪該藍色實線，且郭乃攀
    更以本件涉有利害關係為由拒絕作證，已難遽信該藍色實線
    確為98年4月28日左岸之地貌。又原告復主張其於左岸採取
    土石之地點並非僅只水泥鼎塊上方，更包含靠近河床中央之
    位置（參被證19），縱如被告所繪被證3示意圖，該左岸水
    泥鼎塊亦非全面性佈滿整個河床（因為是左岸之堤防基座）
    ，則以河床斷面來看，原告於左岸水泥鼎塊以外之更靠近河
    床中央處取土，非無可能。故縱使依被告聲請鑑定所計算得
    出之體積亦非即是原告於左岸之挖方量，不具參考價值，應
    認該證據方法為不必要。
  4.被告固指摘原告就河川附近農田堆置土石之來源、用途之說
    明有若干不合理之處，然而，縱使原告確實自河道挖取部分
    土石暫時堆置於農田上，亦僅係原告如何按系爭契約附件「
    土方工程」第3條「如擅自堆放不當地點，需再度搬移時，
    其費用概由廠商自理並負法律責任」（如原證20函文）及「
    將該部分不依實做實算列入工程款」之問題，並無礙於被告
    依系爭契約第29條第1款規定「依據契約、圖說核對竣工之
    項目及數量」，此觀諸原證5被告仍得就右岸准予查驗合格
    、於原證11陳稱原告「於98年4月29日完成契約內之工項」
    ，且事後自行結算本件工程款將原告所未施作部分扣除（如
    被證23）等事即明；而原告縱使外購若干土石堆置於河川附
    近農田，同理亦無礙於被告查核原告有無竣工。原告既已將
    右岸挖至圖說要求之尺寸並經被告於98年4月28日查驗合格
    ，且左岸挖方深度亦符合前開經變更後之挖方線，業已符合
    系爭契約關於疏濬左岸、並於右岸堆置土堤之目的，則縱然
    原告於河床附近農田上堆置部分來自河床、部分源於外購之
    土石，應認原告所為報峻已依債之本旨提出給付，至於被告
    援引民法第227條，乃不完全給付所生損害賠償問題，與被
    告得否拒絕報峻無關。又施工補充說明書肆、第12條規定「
    工程如設計有砂石、塊石、土方料等之取料區時，廠商應依
    指定位置及規定採取，並不得外運供其他用途使用，如廠商
    未依規定辦理，其所衍生之一切法律責任概由廠商負責」，
    本件原告人員姜承豪雖自承有將採取自河床之部分土石暫時
    堆置於附近農田，惟尚無證據證明原告有「外運供其他用途
    使用」之事，且該條所謂「一切法律責任」亦不知所指為何
    ，被告實難援引該條文拒絕原告報竣。
  5.另關於被告以「原告涉嫌盜採砂石之刑事罪嫌，在檢察官尚
    未查明之前，尚需保留相關證據」，執為拒絕原告報竣及進
    入驗收程序之理由，實不知其法律上或契約上邏輯根據為何
    ，顯非可取。何況，姜承豪所涉竊盜案件，業經臺灣新竹地
    方法院檢察署檢查官以98年度偵字第7098號為不起訴處分確
    定在案，更無所謂「應保存證據」之基礎存在。
(三)原告業將施工照片提供予被告，原告報竣並無文件之欠缺：
  1.依系爭契約第29條第1款明定「廠商應於工程竣工時，向機
    關提出竣工報告。機關應即會同廠商，依據契約、圖說或貨
    樣核對竣工之項目及數量，以確定是否竣工」，亦即，只要
    原告一提出竣工報告，被告即應會同原告共同核對竣工之項
    目及數量，原告申報竣工時所需提出之文件僅僅竣工報告而
    已，並無被告要求之施工照片或品質成果報告書。
  2.被告以被證4經濟部水利署工程驗收注意事項第5條第3項、
    被證20施工補充說明書參、第6條作為要求原告申報竣工應
    提出施工照片之根據，然查，被證4並未記載於系爭契約中
    ，亦未附於系爭契約附件之內，已難認屬兩造合意之本件工
    程規範，僅屬被告機關內部之行政規則，對於原告並無拘束
    力；而被證20施工補充說明書參、第6條係規定「本工程施
    工前、施工中、施工後應拍攝照片，又每期估驗請款應附各
    該期施工照片3份及底片繳交工務所以資核對，否則不予估
    驗」，係指原告於「每期估驗請款」時，始需檢附施工照片
    ，縱然因原告竣工而進入驗收程序後得請求最後一期工程款
    ，而認為申報竣工亦屬最後之估驗請款，依該條規定須提供
    施工照片，惟證人姜承豪於99年7月26日已證稱「在每期估
    驗時，我有給被告施工日誌、施工相片，都是交給郭乃攀」
    等語（見卷二第11頁背面），另原告亦於99年1月18日郵寄
    存證信函予被告稱「本件工程之自主檢查表、施工照片及日
    報表，本公司均提送正本予貴局工務所郭乃攀」（見卷一第
    116頁），而郭乃攀則於本院拒絕作證等情，足徵原告主張
    其已將施工照片提交被告承辦人員郭乃攀一事，並非無據。
  3.至於品質成果報告書部分，經濟部水利署廠商品質管制規定
    第16條、第19條第5項分別記載「廠商應提出品質成果報告
    書2份送機關核定」、「品質成果報告書未提出，應暫停發
    放工程保留款」，並未明確要求品質成果報告書應於何時提
    供，且若未提供，被告亦僅得暫停發放工程保留款而已，非
    可資為被告拒絕原告報竣及進入驗收程序之理由。
  4.原告報竣並無提供施工照片或品質成果報告書之義務，且原
    告實際上亦已將施工照片提交被告，是被告以原告報竣時未
    提供施工照片、品質成果報告書拒絕原告報竣，為無理由。
(四)以上，足認被告係無理由拒絕原告報竣及進入初驗、驗收程
    序，又依系爭契約第5條第1款規定，原告須經被告估驗核符
    後，始得請求每期95％估驗款，及原告請求5％工程保留款
    ，亦須工程竣工初驗合格且無逾期情形後，始退還50％，驗
    收合格並繳存保固保證金後一次付清退還。被告以前揭各種
    欠缺法律上、契約上合理根據之理由拒絕原告報竣，連帶使
    原告無從進入初驗、驗收程序，係以不正當行為阻止被告付
    款之條件（即估驗核符）成就，依民法第101條第1項規定，
    應視為原告業已竣工及驗收完畢，被告應依系爭契約相關規
    定給付工程款。又原告是否「竣工」乃一事實狀態，應依證
    據認定原告實際竣工之日期，而原告於98年4月28日業經被
    告准予查驗右岸合格（見原證4），且當時左岸挖方亦符合
    變更後之挖方線，已如前述，嗣被告無理由而拒絕原告報竣
    ，因此，應認原告係於98年4月28日竣工，此與原告「申報
    竣工」之日期或被告「核對竣工項目及數量」之日期無涉。
(五)原告請求之工程款應依實做實算：
  1.依系爭契約第4條明定「工程結算金額按照機關核准之工程
    書圖及實做工程數量計算之」，可知本件工程並非總價契約
    （即只要完成契約工項，就可請求一定金額之契約），同條
    前段所載「本工程契約金額計若干」僅係被告機關行政上申
    請預算之參考爾，原告請求本件工程款仍應按原告實際施作
    項目、數量，依原證1-1詳細價目表所示單價進行計算。是
    原告依系爭契約第一次變更後預定總金額22,915,500元（見
    原證15，卷一第110頁），減去原告已領工程款19,368,695
    元，請求所餘之3,546,805元，此計算方式顯與該規定不符
    ，不足採認，又經本院闡明後，原告仍未具體說明其實做實
    算所得請求之金額與計算方式為何。
  2.觀諸被證23結算明細表（見卷一第324-327頁），被告已就
    原告施作之工程內容自行結算，該結算明細表詳列本工程第
    一次設計變更之契約金額、結算金額、各工項之增減金額、
    各發包工項之明細等，且經被告機關承辦監工單位、承辦採
    購單位主管、校核人員層層蓋章確認，且原告亦未針對該結
    算明細表各項金額表示不同意見，是以，雖被告首長尚未於
    其上簽章，本院認該結算明細表仍足作為原告請求本件工程
    款之計算依據。
  3.依該結算明細表所示（見卷一第324-327頁），經扣減被告
    所認原告未施作「挖填方、土壤整平夯實」之金額，再加計
    兩造不爭執之原告追加施作「高壓混凝土地磚鋪設」28,200
    元部分，本件工程結算總金額為22,504,900元。至於原告主
    張有多施作6,900立方公尺部分，僅提出被告98年5月18日函
    文為佐（見原證25，卷一第316-317頁），然被告已於本件
    訴訟中予已否認，且原告亦自承沒有計算施作數量之能力，
    此外，復無其他積極事證足認原告確有多施作6,900立方公
    尺之挖填方、土壤整平夯實，則原告請求該部分工程款，為
    無理由。另被告抗辯原告尚未完成或施工不符契約之工項有
    U 型排水溝6,735元、水防路護欄2,108元、植生楓香87株為
    70,383元，共79,226元云云，為原告所否認，被告又未提出
    任何事證以實其說，亦難認屬實而需扣減。是依實做實算結
    果，本件工程原告所得請求之工程款為22,504,900元。
  4.按系爭契約附件「按物價調整」第1條規定「調整計價以開
    標月份之行政院主計處公布之營造工程物價指數標準計算，
    以其總指數為基數，以後每月總指數與開標月份總指數之比
    值漲跌幅在2.5％以內者不予調整，漲跌幅超過2.5％者，就
    漲跌幅超過2.5％部分計算調整」、第5條第2項前段規定「
    估驗月份總指數與開標月份總指數漲跌幅超過2.5％時，原
    契約項目部分應扣減估驗款」，且本件依行政院主計處公布
    之營造工程物價指數（總指數）銜接表（見被證31，卷二第
    152頁）、逐月計算物價調整款（見附表1，卷二第153頁）
    所示，估驗月份總指數與開標月份總指數之比值跌幅業已超
    過2.5％，應就超過部分計算物價調整款。原告雖主張被證2
    未經被告機關人員審核、編製，不符合公文書之形式外觀，
    且被告提出逾時提出物價調整之請求云云，然而，關於物價
    調整之請求，系爭契約並未限定被告應以公文書之形式來主
    張，且被告既於答辯狀及於訴訟中多次表示本工程應為物價
    調整之抗辯，縱使被證2不符合公文書之要件，亦應認被告
    已為此請求，應依法審認；另系爭契約附件「按物價調整」
    第10條雖規定「辦理物價指數調整可按月、分季或於最後一
    期工程款估驗後提出，最遲應於工程完成驗收前提出」，惟
    並無明定當事人逾時提出時有何失權之效果，何況，本件原
    告於報竣時已遭被告退回而從未進入後續初驗、驗收程序，
    即實際上，本件工程在被告提出答辯狀請求為物價調整時，
    尚未完成驗收，自未逾該規定之最後時限，亦無失權問題；
    且依上開第5條第2項前段規定內容，是否應做物價調整，係
    以估驗月份總指數與開標月份總指數漲跌幅兩相比較，並無
    原告所指被告刻意選擇有利於己之時機請求為物價調整之疑
    慮存在，故被告仍得請求計算物價調整。原告對於被告所為
    物價調整之計算方式與金額為714,981元，並無意見（見卷
    二第189頁背面），經扣減714,981元，原告所得請求工程款
    降為21,789,919元。又原告歷次申領之估驗款為20,388,100
    元，被告依約扣除5％工程保留款為1,019,405元，是原告實
    領估驗款為19,368,695元等情，為兩造所不爭執，自堪信為
    真實。是以，原告尚未申領之工程尾款應為1,401,819元（
    包含5％計70,091元之工程保留款，計算方式21,789,919 －
    20,388,100＝1,401,819）。
  5.另被告抗辯「98年3月12日經濟部工程查核小組前往查核系
    爭工程，發現存有缺失，原告應繳納懲罰性違約金12,000元
    ，依品質管制規定第19條第1項第4款規定，應暫停發放工程
    估驗款」云云，惟該條款所定機關應暫停發放工程估驗款之
    事由為「機關及上級機關人員於督導視察施工情形或進行施
    工品質查驗工作，如發現有缺失，廠商未於通知期限內改善
    完成及未將改善情形報工程司備查者」，然被告之答辯狀並
    未具體說明原告究竟有何「缺失」，倘被告所指缺失即前述
    左岸未挖至挖方線、於附近農田發現不明土石、原告疑有以
    不明土石填至右岸等情事，本院已說明如前，不足作為被告
    拒絕報竣之正當理由，且縱認原告將部分土石堆置於附近農
    田一事屬施工缺失，惟依原證20函文內容，被告亦未限期通
    知使原告改善，與該條規定要件不符，則被告此項抗辯亦非
    可採。
  6.逾期違約金：
    依系爭契約第36條規定「廠商如未依照契約竣工，每逾限1
    日，應按工程結算金額千分之一計算違約金。逾期違約金機
    關得在廠商保證金或未領工程款內扣除，如有不足，得向廠
    商追繳」，本件工程結算金額為21,789,919元，已如前述，
    其千分之一即21,790元，又原告竣工日期為98年4月28日，
    復如上述，與雙方合意展期之竣工期限98年4月27日，僅僅
    逾期1日，且原告亦不否認有此逾期責任（見卷二第112頁）
    ，則原告請求之工程款應予扣除1日逾期違約金21,790元。
  7.再依品質管制規定第19條第5項明定「品質成果報告書未提
    出，應暫停發放工程保留款」，而證人姜承豪業已證明原告
    並未製作品質成果報告書予被告（見卷二第12頁），是本件
    包含原告前已申領估驗款20,388,100元之5％即1,019,405元
    、及尚未申領工程尾款1,401,819元之5％即70,091元，被告
    均得暫停給付。故本件原告所得請求之工程款為1,331,728
    元（計算方式1,401,819×95％＝1,331,728），扣除逾期違
    約金21,790元後，為1,309,938元（計算方式1,331,728－
    21,790＝1,309,938）。
(六)履約保證金：
    系爭契約第8條第3項規定「履約保證金、差額保證金之發還
    ，依投標須知規定辦理」，而投標須知第26條第1項前段規
    定「履約保證金或差額保證金得於工程完成25％、50％、75
    ％及驗收合格後，分4期各以25％無息退還」，本件工程應
    視為驗收完畢，已同前述，是原告請求退還剩餘25％之履約
    保證金650,000元，應屬有據。
(七)綜上所述，原告請求1,959,938元（計算方式1,309,938＋
    650,000＝1,959,938），為有理由，應予准許。另就遲延利
    息部分，原告請求自被告原應完成驗收之日即98年7月1日起
    算，然系爭契約第29條第2、3、4款規定，本件工程僅在原
    則上應於竣工之日起37日內辦理初驗、於初驗合格之日起25
    日內辦理驗收，如有特殊情形，仍得延長初驗、驗收之期限
    ，是尚難認被告給付工程款及返還履約保證金之債務係有確
    定之期限，依民法第229條第2項規定「給付無確定期限者，
    債務人於債權人得請求給付時，經其催告而未為給付，自受
    催告時起，負遲延責任。其經債權人起訴而送達訴狀，或依
    督促程序送達支付命令，或為其他相類之行為者，與催告有
    同一之效力」，本件原告請求工程款、履約保證金之遲延利
    息，應以起訴狀繕本送達被告之翌日即98年12月5日（見卷
    一第50頁送達證書）起至清償日止，按年息5％計算。原告
    請求逾此部分，則無理由，應予駁回。
五、就原告勝訴部分，兩造分別陳明願供擔保，請准宣告假執行
    及免為假執行，經核尚無不合，爰分別酌定相當之擔保金額
    宣告之。就原告敗訴部分，其假執行之聲請即失所附麗，應
    併予駁回。
六、本件事證已臻明確，兩造其餘攻擊或防禦方法，核與本判決
    結果不生影響，爰不一一論述。
七、據上論結，本件原告之訴為一部有理由，一部無理由，依民
    事訴訟法第79條、第390條第2項、第392條第2項，判決如主
    文。
中    華    民    國   100    年    6     月    22    日
                  民事第二庭  審判長法  官  王銘勇
                                    法  官  吳靜怡
                                    法  官  梁智賢
以上正本係照原本作成。
如對本判決上訴，須於判決送達後 20 日內向本院提出上訴狀。
如委任律師提起上訴者，應一併繳納上訴審裁判費。
中    華    民    國   100    年    6     月    22    日
                                    書記官  黃詩傑